臺灣臺北地方法院民事判決　　　　　　　　　　　　九十一年度訴字第六三三九號
　　原　　　告
　　即反訴被告　巨工營造股份有限公司
　　法定代理人　乙○○
　　訴訟代理人　林明正律師
　　複代理人　　黃育勳律師
　　複代理人　　吳忠勇律師
　　複代理人　　林育生律師
　　被　　　告
　　即反訴原告　全國加油站股份有限公司
　　法定代理人　丁○○
　　訴訟代理人　楊鈞國律師
　　　　　　　　陳宜君律師
　　　　　　　　楊惠琳律師
當事人間請求給付工程款事件，本院於中華民國九十三年八月九日言詞辯論終結，判
決如下：
    主  文
原告之訴及假執行之聲請均駁回。
訴訟費用由原告負擔。
反訴被告應給付反訴原告新台幣玖拾玖萬陸仟伍佰貳拾捌元，及自中華民國九十一年
十二月二十七日起至清償日止，按週年利率百分之五計算之利息。
反訴原告其餘之訴駁回。
反訴訴訟費用由反訴被告負擔二分之一，餘由反訴原告負擔。
本判決反訴原告勝訴部分，於反訴原告以新台幣參拾參萬元或同面額之華僑銀行中正
分行定期存單為反訴被告供擔保後，得假執行。但反訴被告以新台幣玖拾玖萬陸仟伍
佰貳拾捌元為反訴原告預供擔保後，得免為假執行。
反訴原告其餘假執行之聲請駁回。
    事  實
甲、原告即反訴被告方面：
壹、聲明：
一、本訴部分：被告應給付原告新台幣（下同）0000000元正及自起訴狀繕本
    行。
二、反訴部分：反訴原告之訴及假執行之聲請均駁回。如受不判決願供擔保請准宣告
    免為假執行。
貳、陳述：
一、本訴部分：
（一）原告於八十七年五月二十五日承攬被告「全國美城加油站新建」工程，合約總
　　　價為一千零八十六萬元正，詎原告於完工後請領工程尾款二百二十八萬一千四
  　　百九十九元及工程進行中被告追加工程之追加工程款一百二十一萬五千二百六
　    十八元元，被告竟拒不付款。而依民法第五百零五條規定，報酬應於工作交付
      時給付，本件原告己將工作交付被告，自得依承攬契約請求被告給付如本訴訴
      之聲明所示之三百四十九萬六千七百六十七元及利息。
（二）本件被告對原告承攬系爭工程，依合約應八十八年一月十日完工，而原告於八
  　　十八年四月二十一百取得完工使用執照，工程進行中有追加工程，亦有部分原
    　契約範圍內之工程，被告將之轉該第三人施作等並不爭執，以下就二造間爭執
      部分及被告抗辯之陳述如下。
（三）被告主張被證五所載之工程諸如「屋頂鋪保麗龍隔熱磚」「鋁收費亭亭」等合
  　　計十三項工程，依合約總價加計利管費合計四十二萬三千九百九十五元並未施
　    工，並由被告轉交訴外人「力昱廣告股份有限公司」完成工程，為二造所不爭
      執，惟前開原告未施工之項目，係被告要求不須施作，原告並未同意不施工，
      而且被告尚有將工程另外發包給第三人者，而原告未施工且被告未另外發包給
      第三人者，依被告之工程慣例，均須支付工程款；至於原告未施作部份，被告
　　　另外發包者，因原告未同意此部份之不施工，雖然被告部份為終止契約之意思
　　　表示，然依民法第五百一十一條之規定，被告亦應賠償原告之損失，則原告亦
  　　可以之為請求被告給付。
（四）二造間對於追加工程部份在一百二十一萬五千二百六十八元之範圍內並無爭執
  　　，但在追加項目關綠化工程中之肥沃土三萬五千元，挖土機整地一萬一千元、
　    鏟土車六千元、及挖土機開挖卸油管構一萬一千元及百分之十之利管費合計六
      萬九千三百元有爭執。然前開工程：（１）挖土機開挖卸油管管溝部份，原告
　　　確實施工二天。（２）綠化工程部份，事實上原告均有施作，而且本來被告沒
　　　有此設計，然因取得使用執照必須施作，被告方為追加，然被告於使用執照申
　　　請下來之後，被告又全數將之鏟除，故事實上目前現場根本無此物，然為何被
　　　告尚願意支付草皮之費用，正因原告確實有施作也，雖然被告目前對草皮價格
　　　有意見，然當時原告請款時，被告並沒有意見，今反而提出不合理之主張，更
　　　何況既然被告同意給付草皮及草皮鋪設工資，則為鋪草皮及難道不需要肥沃土
　　  ，不需要先行整地，事先整理土地不需鏟土車？
（五）被告雖以原告遲延為由，主張以違約金抵銷，然遲延係不可歸責於原告，且依
    　二造合約第五條第三項規定，原告亦得申請被告延長施工日期：
　　　１、原告為配合工地現場及取得使用執照之需求，有追加工程項目等如前述，
　　　　　追加工程金額達一百二十一萬五千二百六十八元，以二造系爭工程總價一
　　　　　千零八十六萬元計算，增加施作之工程項目工期，應依原契約計算應延長
　　　　  為十八日。
　　　２、本件因為被告並非將全部工程發包予原告，原告尚必須配合其他廠商施作
　　　　　施作者，其中關於油管廠商係被告自己發包，原告本於通知該油管廠商於
　　　　　八十七年十一月十二日進廠施作，而該油管部分施作之後，原告方能完成
　　　　　應為之工作，然八十七年十二月十一日方完成油管試壓之工作，而原告剩
  　　　　下必須完程之工作包含追加者，根本尚須至少一個月之時間方能完成，完
　　　　　成之後方能進行屋外土木工程及水電，正因被告追加及被告供應機具及廠
　　　　　商延誤，致使原告根本無法於八十七年十二月三十一日前完成屋內工程。
　　　　　嗣雖然原告完成追加及室內工程，然業已超過八十七年十二月，而土城市
　　　　　公所之單行法規，道路施工月份為三、六、九、十二月份，雖原告盡一切
  　　　　努力，但仍無法獲得土城市公所同意開挖道路，工程遲延非可歸責於原告
    　　　；又因被告之故，原告不能於十二月底前完成屋內工程包含追加者，故嗣
　　　　　後原告僅能在八十八年三月份方得進行屋外之水電及土木工程，三月二十
  　　　　一日完成外管施工後，原告即申請會勘，因會勘單位眾多，是至四月初始
    　　　完成勘驗並核發無路損證明，原告即以重金禮聘專業人士，始能在二週年
      　　取得使用執照。是由上情可知，本件工程遲延非可歸責於原告，而係肇因
　        於被告之故，非原告之因也，是以，原告並無遲延之情事。
　　　３、雖然被告主張原告既未依約聲請展延工期，自不得主張遲延不可歸責云云
　　　　　，惟查：不可歸責於債務人之事由致未為給付者，債務人不負遲延責任，
　　　　　因此本件縱使原告遲延，但不可歸責依法自無需負遲延責任，遑論系爭合
  　　　　約並未排除此條文之適用，則若此遲延確係不可歸責於原告，原告自無遲
　　　　　延之責任，不因原告未依約聲請展延工期，再原告未聲請展延工期，然被
　　　　　告既追加工程在前，又有其他被告自己發包廠商無法配合施工，更因土城
　　　　　市公所之單行法規之限制，造成遲延，則依誠信原則，此不可歸責於原告
  　　　　之因素亦非能以為遲延而主張賠償之理由，不因原告有無聲請展延工期，
　　　　　若此方可謂誠信也。又本件原告雖然於八十八年四月二十一日方取得使用
　　　　　執照，但被告於取得使用執照並未有任何異議，並且隨即營業，則被告對
　　　　　於原告遲延後方交付工作物並未有任何意見，則依法被告自不得再為主張
　　　　　，遑論被告取得執照迄原告提起本案訴訟後，方於九十一年十二月二十三
　　　　　日答辯狀方有此主張，自不符誠信原則，依民法第五百零四條規定、八十
　　　　  八年臺上字第四九七號判決意旨，被告不得再就遲延為主張也。
　　　４、退萬步言之，縱然原告有遲延，然被告既然有追加工程，又有廠商未能配
　　　　　合，此亦理應不可歸責原告，則被告所請求之賠償亦顯屬過高，懇請鈞院
　　　　　援依民法第二百五十二條之規定酌減之。原告出具之承諾書雖使用「逾期
　　　　　罰款」等字樣，但其性質自屬債務不履行所之損害賠償，同依承諾書文句
  　　　　可知逾期罰款更屬預定性之賠償總額，同時本件遲延又不可歸責於原告，
    　　　是請求法院裁量酌減。
（六）又定作人之瑕疵修補請求權修補費用償還請求權，減少報酬請求權、損害賠償
　　　請求權或契約解除權，均因瑕疵發見後一年間不行使而消滅，民法第五百一十
　　　四條定有明文，本件依被告所主張原告於八十八年四月二十一日始取得使用執
　　　照，則被告若請求賠償即應於八十九年四月二十日前主張，然被告於九十一年
  　　十二月二十三日方起訴主張，業已罹於時效，原告自得依法拒絕給付。且證人
　    甲○○證述，二造間曾協議就原告未收工程款扣除一百萬元以為遲延賠償，是
      被告反訴主張至無理由。
二、反訴方面：反訴被告並無遲延責任，縱有遲延責任，違約金亦屬過高而應依法酌
    減。再者，反訴原告之請求權業已罹於時效。餘理由詳如本訴。
參、證據：提出工程合約、建照執照、使用執照、承諾書各一件 (均為影本)為證，
    並聲請訊問證人甲○○。
乙、被告即反訴原告方面：
壹、聲明：
一、本訴方面：原告之訴及假執行之聲請均駁回。如受不利益之判決，願供擔保請免
    為假執行之宣告。
二、反訴方面：反訴被告應給付反訴原告一百九十九萬零六十八元及自反訴訴狀繕本
    銀行中正分行定期存單預供擔保，請准宣告假執行。
貳、陳述：
一、本訴方面：
（一）本件二造間簽定工程合約及承諾書，工程施作期間，部分工程未施作，另有部
      分工程追加，而依二造合約被告變更工程計劃，故若干原告並未施作工程金額
  　　自應由原告起訴請求之工程尾款金額中扣除。原告雖起訴請求工程尾款計二百
    　二十八萬一千四百九十九元，惟工程尾款在一百八十五萬七千五百零四元之範
      圍內始有理由。又原告起訴請求追加工程款計一百二十一萬五千二百六十八元
　　  ，惟追加工程款在一百十四萬三千四百二十八元之範圍內始為合理，理由如下
　　　：１、肥沃土、挖土機整地及鏟土車部份，無施作必要，且原告實際上未從事
　　　該等工程。２、挖土機開挖卸油管管溝工程，原告實際上僅施作一天，從施工
  　　工程紀錄表觀之，並無原告所稱施工二天之紀錄。
（二）原告依二造間工程合約計算，完工時業已逾期一百日，依二造間承諾書約定，
      原告應按日賠償被告五萬元，合計五百萬元，被告自得以該五百萬元主張抵銷
      。
（三）本件工程之油管廠商欲進入工地施工，已事先與營造商（即本訴原告巨工公司
      ）協商，配合現場施工情形。況依合約第十三條配合施工約定，及原告過去承
      攬新建加油站之經驗以觀，則本訴原告巨工公司就油管廠商如何進場施工乙事
      ，應已知悉。且從八十七年一月十二日至同年十二月十一日，原告製作提供之
      施工工程記錄表以觀，每日均有各項工程進行，本件新建工程之水電、電信、
      管線等工程部份，係由加油站屋直接連接至道路排水溝處，距離僅約十公尺，
      此有工程合約附件工程圖可稽，均與本訴原告巨工公司辯稱之加油站油管配管
　　　工程無關；而依原告提出之施工工程記錄表觀之，並無本訴原告辯稱所謂「因
　　　油管鋪設工程廠商遲延進場施工，以致影響本訴原告巨工公司延遲完工」之任
　　　何記錄；且原告從未依約向被告申請延長工期等事實。從而原告主張油管廠商
　　　遲延進場施工而延誤工期云云，自無理由。又原告雖另主張應延長工期十八天
  　　，惟原告在工程進行期間，從未依工程合約第三、四項約定，向被告申請延展
    　工期，從而原告此部分主張亦無理由。
（四）原告因工地管理不當，各項工程進行缺乏協調，故遲至八十七年十二月才向土
      城市市公所送件申請開挖道路，牽引管線。若土城市市公所准予本訴原告巨工
      公司開挖道路，工程勢必拖延至八十八年一月間，接近農曆新年，土城市市公
      所係因此原因駁回其申請，而非如證人甲○○所言，係因申請開挖知道路過長
      ，會妨礙附近住戶之進出云云，始駁回本訴原告巨工公司之申請。是原告向土
      城市公所申請開挖道路，遭駁回申請是可歸責於原告之事由，對因此而延長完
      工期限自應負責。又被告從未同意自應付予本訴原告巨工公司之工程尾款中，
　　　扣除一百萬元作為遲延完工之損害賠償，證人甲○○此部分證言亦不實。
（五）原告主張依二造合約書第二十條及第承諾書約定主張抵銷，惟民法第五百零四
      條規定「僅有定作人之減少報酬請求權及解除權，因定作人受領時不為保留，
      而受拋棄之推定，然定作人依民法第四百九十五條規定所生之損害賠償請求權
      ，並不包括在內」，此有最高法院八十八年台上字第九四○號判決同此意旨，
      足供參照；再者，本件遲延損害賠償請求權，係依承諾書及工程合約第二十條
　　　約定，及民法第二百三十一條規定而產生之損害賠償請求權，而非定作人之減
　　　少報酬請求權及解除權，因此無民法第五百零四條規定適用之餘地；同時亦與
  　　民法五百十四條規定不同，原告主張時效抗辯自無理由。
（六）本件無違約金酌減之問題：依合約書第二十條約定：「乙方倘不依合約規定期
      限完工，應按逾期之日數，每日按新台幣伍萬元計算賠償甲方損失，是項賠償
      款，甲方得在乙方未領工程款內扣除，如有不足，得向乙方或其保證人追繳之
      ，完工之日應以全部工程完成，經監工人員認可，乙方報請甲方初驗之日止。
      」及承諾書：「本公司巨工營造有限公司承包全國加油站股份有限公司全國美
      城加油站新建工程，願承諾執行以下條文：一、開工日以取得建照後第十天起
      計算。二、工程期限為一百六十日曆天。三、逾期罰款金額為每日新台幣伍萬
      元正。四、提前完工獎金為每日新台幣兩萬伍仟元正。」可知，雙方就損害賠
      償約定之真意即為避免日後損害賠償計算之困難，而事先於契約中約定。前開
      約定既為預定之損害賠償額，非屬違約金性質，且雙方非以債務之履行為目而
      達成給付違約金之約定，是無民法第二百五十二條違約金酌減之適用。而加油
      站之經營本即須投入極高之成本，被告為興建加油站土地化費一億四千四百餘
      萬，借款利息每月即高達六十餘萬元，地上物計花費二千九百餘萬，連同其他
      機器設備，被告共計支出約三億元，而該加油站自八十八年八月開站以來，除
      第一個月營業額為二百餘萬元，其餘各月分營業額均可達千萬元以上，因原告
      遲延完工對被告在營業及資金運用上，皆會造成極大之損失，故雙方於契約中
      預定損害賠償之計算方式非常合理，本訴原告於簽約時亦無異議。本項約定既
      為預定之損害賠償額，非屬違約金性質，且雙方並非以強制債務之履行為目的
      而達成給付違約金之約定，故應無民法第二百五十二條所謂違約金酌減之適用
      。是本件抵銷後，被告自無庸再給付原告任何金額。
二、反訴方面：除援用本訴之聲明外，反訴被告應另給付反訴原告以五百萬元遲延給
    付損害賠償，經抵銷（扣除）工程款及追加工程款後，反訴被告尚應再賠償給付
    一百九十九萬九千零六十八元正予反訴原告。
參、證據：提出工程合約、建造執照、使用執照、承諾書、追加工程明細、工程變更
    明細、工程施工紀錄表、財產目錄清單、站別班報統計表等各一件（均影本）為
    證，並聲請傳訊證人丙○○。
丙、本院依職權向台北縣土城市公所函詢市議會是否有決議或市府有無單行法規，關於市區
    道路僅能於三、六、九、十二月份施工。
    理  由
一、原告起訴主張承攬被告「全國美城加油站新建」工程，並依約完工，然被告尚有
    工程尾款二百二十八萬一千四百九十九元及追加工程款一百二十一萬五千二百六
    十八元未付，原告自得依二造間承攬契約請求被告給付如訴之聲明所示之金額，
    而本件原工程合約雖有部分未施工，惟原告並未同意被告不施作，依工程慣例等
    原告自應給付此部分工程款，而追加工程中綠化工程原告均有施作，加上被告不
    爭執部分金額，原告本訴部分請求自有理由；而原告承攬系爭工程，依合約計算
    雖有遲延，然追加工程部分，應之增加原告十八天工期，同時原告另必須配合其
　　他廠商施作，特別油管廠商是被告自行發包，因廠商之延誤，使原告無法依期於
  　八十七年十二月三十一日前完成屋內工程，是原告縱有遲延，亦不可歸責於原告
    ，被告主張抵銷為無理由，又縱認被告得主張抵銷，原告亦得主張違約金過高而
    請求酌減。被告則以工程尾款在一百八十五萬七千五百零四元之範圍內、追加工
    程款在一百十四萬三千四百二十八元之範圍內，始有理由，原告主張之其工程款
    均未施作，請求自無理由等語資為抗辯。
    同時依二造間合約計算，原告完工時業己逾期一百日，依合約及承諾書計算，原
    告應給付被告五百萬元之遲延損害賠償，被告自得以此主張抵銷，是原告之訴自
    無理由。同時被告即反訴原告亦可反訴請求原告即反訴被告給付經抵銷後之餘額
    一百九十九萬六十八元及利息。原告即反訴被告對反訴部分答辯，除引用本訴部
    分無遲延責任外，另辯稱反訴原告主張之請求業己罹於時效，同時反訴原告受領
    工作物不為保留，同時遲至本件訴訟中始提出請求，與誠信原則不符等語資為抗
    辯。
二、本院協助二造整理爭點如下：
（一）二造不爭執之事實：
  １、二造於八十七年五月二十五日簽訂工程合約，原告即反訴被告承攬被告即反訴
      原告「全國美城加油站新建」工程（下簡稱工程合約），合約總價一千零八十
      六萬元；依工程合約第五條約定，原告即反訴被告巨工營造股份有限公司（下
      稱巨工公司）應於八十七年七月二十五日開工，及於八十八年一月十日前完工
      （含領取使用執照），施工日數共計一百六十個日曆天；工程合約第二十條逾
      期損失及承諾書約定，被告倘不依合約規定期限完工，應按逾期之日數，每日
      五萬元正計算賠償被告損失，是項賠償款，被告得在原告未領工程款內扣除，
      如有不足，得向原告或其保證人追繳之；而依工程合約第六條約定，全國公司
      對本工程有隨時變更計畫及增減工程數量之權，原告不得異議，．．關於工程
      數量或項目之增減所生之工程款金額之計算，應依合約所訂單價計算增減之，
      惟如為新增工程項目時，則應由雙方協議合理單價為之。依工程合約第五條第
      三、四項約定，倘有合約約定之情事，而使原告有延長工期之必要者，原告得
      向被告申請延長工程，原告對被告核定之延長日數，絕對同意遵守。原告應於
      得標後十日內，訂定工程進度表，經被告核准後，納入合約內。
  ２、八十七年七月二十五日本件工程開工，開工後原告每週皆會填具「全國加油站
      股份有限公司工程施工記錄表」，供被告查核工程進度，填寫日期自八十七年
      七月二十五日至同年十二月二十六日；工程進行期間，被告確有變更工程計畫
      取消部份工程，改由其他公司完成。二造對原工程之工程尾款被告尚有一百八
      十五萬七千五百零四元未付並無爭執。
  ３、本件工程進行中有追加工程，原告主張追加工程之追加工程款為一百二十一萬
      五千二百六十八元，被告對含草皮部份在內之追加工程款在一百一十四萬三千
      四百二十八元範圍並無爭執，僅對肥沃土（三萬五千元）、挖土機整地（一萬
      一千元）、鏟土車部份（六千元）部分，及挖土機開挖洩油管管溝工程部分有
      爭執（另含加計之百分之十利管費）。
　４、八十八年四月二十一日，原告取得本件工程使用執照，依合約計算遲延完工達
　　  一百日曆天，而被告雖尚未驗收本件工程，惟己實際運作加油站。
  ５、本件原告並未依工程合約規定向被告申請延長工期。依施工紀錄表上顯示，原
      告並無因油管工程而有停工影響或影響工期之記載。
  ６、八十四年七月四日：土城市市公所市民代表大會議決通過「土城市公所管線單
      位申請挖掘路面管理辦法」規定，關於土城市市○道路，定於每年三、六、九
      、十二月等四個月為准予挖掘期。
（二）二造爭執要點：
  １、本件工程尾款部分，原告未實作部分應否扣除？追加工程款部分金額是否合理
      ？
  ２、追加工程部分是否應酌加工程施作日期？本件工程遲延完工是否可以歸責於原
      告或反訴被告？
  ３、被告即反訴原告主張原告遲延完工應依給付違約金，並以與原告主張之工程款
      抵銷是否有理由？契約規定之違約金是否過高？應否酌減？
三、法院判斷：
（一）本件工程尾款部分，原告未實作部分應予扣除，故原告此部分主張在一百八十
      五萬七千五百零四元之範圍內始有理由。
　１、本件工程尾款尚有二百二十八萬一千四百九十九元，其中「屋頂鋪保麗龍隔熱
　　　磚」「鋁收費亭亭」等合計十三項工程，依合約總價加計利管費合計四十二萬
　　　三千九百九十五元並未施工，並由被告轉交訴外人「力昱廣告股份有限公司」
  　　完成工程等事實，為二造所不爭執，又原告係因被告要求變更工程，始未施工
　　　，亦為二造所不爭執，並有被告製作之工程變更明細可稽，自堪信為真實。
　２、兩造合約書第六條前段之約定：「工程變更：甲方（即被告）對本工程有隨時
　　　變更計畫及增減工程數量之權，乙方不得異議。」，故本件被告有隨時變更工
　　　程計劃之權利，被告依約變更工程，原告亦全未施工，參照民法第四百九十條
　　　「承攬契約指當事人約定，一方為他方完成一定之工作，他方俟工作完，成給
　　　付報酬。」之規定可知，承攬人未完成承攬工作即無報酬給付請求權，而本件
  　　前開未施作部分依二造合約附表明文約定係各別別訂定價額，與系爭工程合約
　    其他己完成部分工程並非不可分，綜上，本件原告請求此部分未實作工程款（
      四十二萬三千九百九十五元）自無理由。又原告未舉證證明二造間有所謂對「
      未實作部分工程」，被告仍應給付工程款之慣例，是原告主張被告依慣例應給
      付此部分工程款亦無理由。
　３、再查本件被告依約變更工程，與「終止契約」之意思表示並不相同，核無民法
　　　第五百十一條之適用，且原告所謂所受之「損害額」，亦非等同於工程款。從
  　　而原告主張被告終止承攬契約後，依民法第五百十一條亦可請求此部分之損害
    　亦無理由。
（二）本件原告主張追加工程款扣除部分綠化工程款後，在一百十四萬五千九百六十
      八元之範圍內為有理由。
　１、追加部分，原告請求金額為一百二十一萬五千二百六十八元，被告則抗辯肥沃
  　　土項目（三萬五千元）、挖土機整地項目（一萬一千元）、鏟土車項目（六千
    　元）原告並未施作，而挖土機開挖洩油管管溝工程項目僅施作一天，並非原告
      所主張之二天（一天之工程款為一萬一千元），故二造爭執之金額合計為六萬
      三千元，加上百分之十之利管費後，爭執之金額為六萬九千三百元。
  ２、經查原告雖主張肥沃土、挖土機整地及鏟土車項目，原告均有施作，且挖土機
      開挖卸油管管溝項目，亦有施工二天，然此均為被告所否認，原告對此部分有
      利事實無法舉證以實其說，此部分追加工程之主張，本難認有理由。且查被告
      抗辯稱挖土機開挖卸油管管溝工程部分，原告僅施工一天，亦據其提出原告製
      作之施工工程記錄表可稽，是綜上被告抗辯前述綠化工程部分並未施作即有理
      由。據此計算，原告主張追加工程款一百二十一萬五千二百六十八元，經扣除
      未施作之六萬九千三百元後，為一百十四萬五千九百六十八元。
（三）綜上本件原告得請求被告給付工程款及追加工程款部分，合計在三百萬零三千
　　　四百七十二元之工程款為有理由，逾此部之請求即無理由，應予駁回。
（四）本件工程之遲延應可歸責於原告而非可歸責於被告。
　１、依二造系爭工程合約第五條第三項約定：「工程期限：（三）因故延期：如因
　　　工作數量臨時增加、或因天災人禍確為人力所不能抗拒，致需延長完工日期時
  　　，乙方得申請甲方核定延期日數，乙方對甲方核定之延期日數，絕對同意遵守
   　 。」，合約第二十條第一款則約定：「逾期損失：（依承諾書條文辦理）乙方
      倘不依合約規定期限完工，應按逾期之日數，每日按新台幣五萬元計算賠償甲
      方損失」，足證原告縱使因工作數量增加、配合廠商施作遲延、行政機關未許
      可挖路等非可歸責於原告之事由，須延長完工日期時，即有申請被告延期之權
      利，然原告若捨此權利不由，依二造契約約定，前開事由即難認非可歸責於原
      告，應先敘明。據此本件原告若有非因約定事由致不能如期完工，或有約定事
      由但未申請被告延期而不能如期完工，均應認屬合約第二十條第一款所指之「
      不依合約規定期限完工」，而應負遲延責任。否則，原告若不依合約第五條第
      三項約定申請延期，則合約第二十條規定、承諾書規定不依合約規定期限完工
      應按逾期日數賠償之規定，豈不成為具文？
  ２、再查依原告製作之施工紀錄表可知，自八十七年一月十二日至同年十二月十一
      日，每日均有各項工程之進行，並無原告所述因油管工程停工或響工期之任何
      紀錄，同時追加工程部分若有需要增加工期，亦未見原告提出延期之申請，是
      原告並未舉證證明本件遲延完工乃非可歸責於原告，從而原告抗辯本件遲延非
      可歸責於原告自無理由。
　３、依二造於系爭工程合約外另定承諾書中除載明「逾期罰款金額為每日新台幣五
　　　萬元」外，另載明「提前完工金獎金為日新台幣二萬五千元」，是被告陳稱二
  　　造間對系爭工程合約應於合約限定之一百六十日天內完工，應有共識，同時為
    　鼓勵原告早日完工，乃訂有提前完工每日由被告給付原告二萬五千元之「獎勵
      」。從而解釋本件系爭工程合約完工日期，自應儘量依二造間契約之約定。
　４、再查原告雖主張土城市○○○○路限制故無法於限期內完工云云，除原告未依
  　　約申請展延工期外，另查有關土城市公所訂立之「土城市公所管線單住申請挖
    　掘路面管理辦法」為八十四年七月四日決議通過，九十一年四月修正，九十二
      年起「台北縣政府頒布台北縣道路挖掘管理自治條例」施行後，該辦法廢止；
      此亦有台北縣土城市公所九十二年十二月三十日北縣土工字第九二００四四二
      三九號函在卷可稽，從而原告於本件簽約以至施工期間均知悉該等行政規章，
      故原告若認該行政規章為不可抗力非可歸責之原告事由，則顯應依約申請延期
      完工，而原告不為此舉，即難以此為由主張遲延完工為不可歸責於己之事由。
（五）本件原告末依合約規定期限完工，被告即反訴原告主張原告即反訴被告應給付
      「違約金」為有理由。
　１、二造合約第二十條規定逾期損失（依承諾書辦理）：乙方（原告即反訴被告）
　　　倘不依合約規定期限完工，應按逾期之日數，每日五萬元正計算賠償甲方（被
　　　告即反原告）損失，是項賠償款，甲方得在乙方未領工程款內扣除，如有不足
　　　，得向乙方或其保證人追繳之，完工之日應以全部工程完成，經監工人員認可
  　　，乙方報請甲方初驗之日止。而二造簽立之承諾書，除載明開工日以取得建築
　    執照後第十天起計算，及工期限為一百六十日曆天，餘逾期罰款及提前完工獎
      金詳如前述。查本件被告即反訴原告雖然取得使用執照，然因原告即反訴被告
      遲延完工尚未為驗收本件工程，依約原告尚未「完工」，且早逾完工期限，從
      而被告即反訴原告主張依約得請求原告即反訴被告給付「違約金」，自有理由
      。又本件既未「完工」，原告即反訴被告主張依民法第五百零四條規定，被告
      業己受領工作未為保留，而主張免除責任云云，自無理由。
　２、再查本件原告所出具之承諾書，雖然文字上未載明若有債務不履行之情形必須
　　　支付「違約金」之字眼，而係用「逾期罰款」、「逾期損失」等字樣，然不論
　　　是逾期罰款或逾期損生，均係指原告即反訴被告違約（債務不履行）遲延給付
　　　所生之罰款。而按當事人得約定債務人於債務不履行時，應支付違約金。民法
　　　第二百五十條第一項定有明文，而債務不履行，是指債務違反之情形，包括給
  　　付不能、給付遲延及不完全給付。參考上開說明，本件二造系爭工程合約第二
    　十條及承諾書所載之逾期款罰款等均係約定原告即反訴被告遲延完工應賠之賠
      償責任，均核屬民法第二百五十條第一項之「違約金」。同理二造於爭點整理
      時，亦均同意此部分賠償金額為「違約金」，從而被告即反訴原告嗣後陳稱非
      屬「違約金」云云，自無理由，應先敘明。
　３、再查本件本件系爭工程自原告取得本件工程使用執照十日後，依合約計算遲延
　　　完工達一百日曆天，為二造所不爭執，是被告即反訴原告主張依約計算，原告
 　　 即反訴被告依約應給付違約金五百萬元，即屬有據。
　４、本件如前述係可歸責於原告之事由而給付遲延（遲延完工），同時依二造間系
　　　爭工程合約第二十條規定，被告即反訴原告本即得主張以賠償款（違約金）在
  　　原告即反訴被工款內扣除，如有不足並得追繳。而本件被告即反訴原告於原告
    　即反訴被告提起本訴時，始主張以賠償金（違約金）抵銷工款，並反訴請求原
      告即反訴被告給付抵銷後之餘額，核屬權利之正常行使，；原告即反訴被告主
      張被告即反訴原告受領工作物（未依約驗收）後，遲至本件訴訟始提出違約金
　    之請求，顯與誠信原則有違云云，自難採信，亦應敘明。
（六）本件約定違約金過高應予酌減。
　１、按「當事人事人得約定債務人於債務不履行時，應支付違約金」，次按「違約
  　　金，除當事人另有訂定外，視為因不履行而生損害之賠償總額」，民法第二百
    　五十條第一項、第二項分別定有明文。經查本件二造間系爭工程合約第二十條
      及承諾書中規定之逾期罰款等之性質為「違約金」如前述，同時二造亦未約定
      違約金性質，是自應認系爭違約金為不履行損害賠償總額之預定，應先敘明。
      被告即反訴原告辯稱前開系爭合約之約定性質非屬違約金，或為懲罰性違約金
      云云，均不足採。
  ２、次按約定之違約金額過高者，法院得減至相當之數額，為民法第二百五十二條
      所明定，此規定乃係賦與法院得依兩造所提出之事證資料，斟酌社會經濟狀
　　　況並平衡兩造利益而為妥適裁量、判斷之權限，非謂法院須依職權蒐集、調查
　　　有關當事人約定之違約金額是否有過高之事實，而因此排除債務人就違約金過
　　　高之利己事實，依辯論主義所應負之主張及舉證責任。況違約金之約定，為當
  　　事人契約自由、私法自治原則之體現，雙方於訂約時，既已盱衡自己履約之意
    　願、經濟能力、對方違約時自己所受損害之程度等主、客觀因素，本諸自由意
      識及平等地位自主決定，除非債務人主張並舉證約定之違約金額過高而顯失公
      平，法院得基於法律之規定，審酌該約定金額是否確有過高情事及應予如何核
      減至相當數額，以實現社會正義外，當事人均應同受該違約金約定之拘束，法
      院亦應予以尊重，始符契約約定之本旨，最高法院九十三年台上字第九０九號
      判決意旨亦採相同見解。次按約定之違約金額過高者，法院得減至相當之數額
　　　，民法第二百五十二條定有明，而約定違約金是否相當，須以一般客觀事實、
　　　社會經濟狀況及當事人所受損害等情形為斟酌標準，而非僅依當事人實際所失
　　　損失為據，同時民事訴訟採辯論主義，法院判決之範圍及為判決基礎之訴訟資
　　  料，自均應以當事人所聲明及所主張者為限。
　３、經查本件原告即反訴被告僅提出系爭合約書及承諾書說明違約金過高，而被告
　　　即反訴原告則提出財產目錄及站別班報統計表，說明為興建加油站，土地成本
  　　花費一億四千四百餘萬，地上建物等計花費二千九百餘萬，是興建及經營加油
    　站之成本非常高昂，同時該加油站自八十八年八月開站以來，除第一個月營業
      額為二百餘萬元，其餘各月分營業額均可達千萬元以上，故原告遲延完工對被
      告在營業及資金運用上，皆會造成極大之損失等語，均堪信為真實。惟本院審
      酌本件提前完工獎金為每日二萬五千元，而逾期罰款則為每日五萬元，及前開
      反訴原告即被告提出之證據，並審酌當時社會經濟狀況，二造當事人所受損害
      ，及本件原告即反訴被告僅未依約定向被告即反訴原告申請展延工期，原告及
      被告所受實際損失等一切情況，及被告即反訴原告每月營業額並非等於其收益
      （按營業額須扣除營業成本，諸如油品之輸入成本、人事管銷費用、設備折舊
      等費用等，是其實際收業應遠低於營業收入），本院認為依二造當事人提出之
      證據資料顯示，本件系爭工程合約之預定損害金額過高，應酌減至每日四萬元
      始符合社會經濟狀況並平衡兩造利益，據此計算，被告即反訴原告得請求原告
      即反訴被告有關本件系爭工程之「違約金」為新台幣四百萬元，逾此部分之請
      求即無理由，應予駁回。
  ４、末查前開「違約金」之請求，並非承攬工作瑕疵所引發之「瑕疵擔保」權利，
      核與民法第五百十四條規定無涉，原告即反訴被告執此抗辯認罹於時效（按應
      屬法定之除斥期間）云云，即容有誤會，亦應敘明。
（七）本訴部分：原告之訴為無理由，應予駁回。綜合上述，本件本訴部分，原告得
      請求被告給付三百萬零三千四百七十二元，惟被告亦得以違約金四百萬元抵銷
      ，經抵銷後，本件原告之訴即無理由，應併其假執行之聲請予以駁回。
（八）反訴部分：反訴原告之訴部分有理由。承上述，反訴原告主張之違約金，經與
      原告即反訴被告本訴主張之工程款抵銷後，反訴被告尚應給付反訴原告九十九
　　　萬六千五百二十八元（四百萬減掉三百萬零三千四百七十二元），及自反訴起
  　　訴狀繕本送達反訴被告之翌日（九十一年十二月二十七日）起至清償日止，按
　    週年利率百分之五計算之利息為有理由，應予准許，反訴原告逾此部分之請求
      即無理由，應予駁回。
四、本件經協議簡化爭點，故本件二造間其餘聲明、陳述、證據及攻擊防禦方法即核
    與判斷結果無涉，爰不一一審酌。
五、假執行之宣告：本件本訴部分原告之訴既經駁回，其假執行之聲請亦失所依附，
    應應併予駁回。反訴原告勝訴部分，兩造分別陳明願供擔保請准宣告假執行或免
    為假執行，核無不合，爰分別酌定相當之擔保金額，予以准許。至反訴原告敗訴
    部分，其假執行之聲請失所附麗，亦應併予駁回。
六、結論，本件原告之訴，為無理由，反訴原告之訴一部為有理由，一部為無理由，
    論爰依民事訴訟法第第七十八條、第七十九條、第三百九十條第二項、第三百九
    十二條第二項，判決如主文。
中　　　華　　　民　　　國　　九十三　　年　　　八　　　月　　二十三　　日
        　　　　　　          民事第四庭  法  官    洪遠亮
正本係照原本作成
如對本判決上訴，須於判決送達後廿日內向本院提出上訴狀
中　　　華　　　民　　　國　　九十三　　年　　　八　　　月　　二十三　　日
                                          書記官    柯金珠
